【裁判字號】    90,訴,806
【裁判日期】    900806
【裁判案由】    偽造文書等
【裁判全文】
臺灣板橋地方法院刑事判決                            九十年度訴字第八六號
    公  訴  人  臺灣板橋地方法院檢察署檢察官
    被      告  丁○○
右列被告因偽造文書等案件，經檢察官提起公訴（九十年度偵字第六九０七號），本
院判決如左：
    主      文
丁○○共同連續行使偽造私文書，足以生損害於他人，處有期徒刑貳年拾月。
    事      實
一、丁○○與戊○○（另案審理）為夫妻，由戊○○於民國（下同）八十七年間，邀
    集親友成立每月繳納會款各新臺幣（下同）三萬元之互助會共二會，均採內標制
    （標息預扣），即(1)三萬元之互助會，含會首戊○○共三十八人次，自八十七年
    四月十五日起，預定至八十九年十二月十五日止，約定於每月十五日之當日十九
    時開標，每逢三月五日及九月五日各加標一次，開標地點在丁○○、戊○○夫妻
    原位於臺北縣板橋市○○○街八０巷六弄十七號住處（下簡稱：(1)會）；(2)三萬
    元之互助會，含會首戊○○共三十二人次，自八十七年十一月二十日起，預定至
    九十年六月二十日止，約定於每月二十日之當日十九時，在同址開標（下簡稱：
    (2)會）。丁○○、戊○○明知上開(1)會實無「陳信勇」（起訴書誤載為「陳信永
    」）、「陳志達」、「林志文」之人參加，(2)會實無「陳信勇」、「蘇仲文」、
    「吳成發」、「丁有財」、「陳志達」、「林志遠」、「林志文」、「黃文欽」
    、「陳金海」之人參加，仍在發予其他互助會會員之互助會名單上記載上揭人名
    為互助會會員（各記載一人次）；且二人竟共同意圖為自己不法之所有，基於行
    使偽造私文書及詐欺取財之概括犯意聯絡，自八十七年某月十五日起，迄八十八
    年十二月二十日止，利用會員未全部集合共同到場標會之機會，先後假冒「陳信
    勇」（(1)、(2)會各一次）、「陳志達」（(1)、(2)會各一次）、「林志文」（(1)、
    (2)會各一次）、「蘇仲文」（(2)會）、「吳成發」（(2)會）、「丁有財」（(2)會
    ）、「林志遠」（(2)會）、「黃文欽」（(2)會）、「陳金海」（(2)會）之名義，
    並由假冒(1)會互助會會員謝玉玲、蔡榮舜、己○○、蘇仲柏、洪領承、陳志遠、
    鄭美雲、蔡淑月之名義（各一次），在上址，由戊○○連續約二十次（即(1)會十
    一次、二會九次）偽造依習慣表示投標會款、上載一定標息金額（約七千元）之
    標單（有假冒簽名之偽造署押），持向參與各該互助會之會員行使，而冒標會款
    ，使不知情之(1)會活會會員：謝玉玲、蔡榮舜、己○○（二人次）、鄭炳煌、蔡
    英標、蘇仲柏、游金梅、洪領承、甲○○、鄭全培（現更名為：庚○○，下稱庚○○）、蔡嬌、陳志遠（張玉瑛）、蔡添福、鄭美雲、鄭水池、林文榮、蔡淑月
    、蔡金福、蔡明峰、蔡春、林秀環，(2)會活會會員：林文榮、王含笑、吳家圳、
    甲○○、鄭春桃、鄭金通、謝玉玲、乙○○、鄭水池、潘文建、莊馥瑜、蔡安峰
    、丙○○、林秋梅、蔡素花、林秀環、蔡英標、歐美佳實業股份有限公司（蔡得
    財）等人，先後陷於錯誤，陸續交付會款予丁○○或戊○○收受，各足生損害於
    「陳信勇」、「陳志達」、「林志文」、「蘇仲文」、「吳成發」、「丁有財」
    、「林志遠」、「黃文欽」、「陳金海」、謝玉玲、蔡榮舜、己○○、蘇仲柏、
    洪領承、張玉瑛、鄭美雲、蔡淑月。丁○○、戊○○共計詐得上揭(1)會之活會會
    員謝玉玲、蔡榮舜、己○○（二人次）、鄭炳煌、蔡英標、蘇仲柏、游金梅、洪
    領承、甲○○、庚○○、蔡嬌、張玉瑛、蔡添福、鄭美雲、鄭水池、林文榮、蔡
    淑月、蔡金福、蔡明峰、蔡春、林秀環，每人次至少各二十五萬三千元，共計五
    百五十六萬六千元；上揭(2)會之活會會員：林文榮、王含笑、吳家圳、甲○○、
    鄭春桃、鄭金通、謝玉玲、乙○○、鄭水池、潘文建、莊馥瑜、蔡安峰、丙○○
    、林秋梅、蔡素花、林秀環、蔡英標、歐美佳實業股份有限公司（蔡得財），每
    人次至少各二十萬七千元，共計三百七十二萬六千元。嗣丁○○、戊○○於八十
    九年一月間，全面停會，上述各會活會會員互相查證，始知受騙。
二、案經被害人庚○○訴由臺灣板橋地方法院檢察署檢察官偵查起訴。
    理      由
一、訊據被告丁○○矢口否認有偽造文書、冒標會款犯行，辯稱：伊僅係單純之家庭
    主婦，家庭財務均由戊○○負責，伊僅向戊○○領取家用，互助會係由戊○○所
    召集，伊從未過問，僅於互助會員拿會錢到家，戊○○不在或會員打電話到家中
    要求戊○○前往收取會款時，適戊○○不在，伊始會幫忙代收，且次數不多，開
    標時，伊都在忙家事，僅有幫忙倒茶，戊○○亦從未告知伊有關互助會之事云云
    。惟查：
  (一)證人乙○○於戊○○被訴偽造文書之本院八十九年度訴字第一三九一號案件（以
    下簡稱前案）中指稱：開標時被告丁○○在場，關於標會的電話都是她接的，包
    括票有沒有過等語（參見前案八十九年十二月七日訊問筆錄）。告訴人庚○○於
    本院審理時證稱：開標時被告丁○○在場，她會將標單拿給我們，並在場看是誰
    得標。證人鄭水池、己○○、蔡金福於本院審理時證稱：我們去時被告丁○○會
    倒茶水給我們喝，且有時會忙翻月曆，並且有時會去我們家收會錢。足認被告丁○○就就互助會之開標、標單之傳遞、會錢之收取等程序，均有參與。按被告與
    戊○○為夫妻，結褵多年，同財共居，戊○○自八十七年起擔任本件互助會首，
    連續二年冒標會款，詐取會款共計九百二十九萬二千元（詳後計算），被告丁○○為其配偶，並參與互助會之運作，豈有未參與戊○○多次冒標會款犯行之理，
    且被告自承有經營塑膠公司，擔任實際負責人，顯見伊並非如其所言僅係單純之
    家庭主婦，故其辯稱未參與、不知情云云，顯係事後圖卸之詞，諉不足採。戊○○於前案審理時供稱：我太太從來沒有在管錢云云（參見前案八十九年十二月七
    日訊問筆錄），亦係迴護之詞，自不足採。被告與戊○○就本件犯罪有犯意聯絡
    、行為分擔甚明。
  (二)前揭冒名標取會款之事實，業據被告之配偶戊○○於前案審理時坦承不諱，核與
    前案告訴人庚○○、乙○○等人之指訴相符，且有戊○○自己標明其冒標人名之
    互助會名單及告訴人提出之互助會名單各二份在卷可稽。按參加互助會應以真實
    姓名或他人可資識別之別名為之，否則其他參加互助會之人員將無法辨別真實標
    會之人究竟為何人，且無法判斷該互助會是否有集中於一人得標之危險，是既無
    「陳信勇」、「陳志達」、「林志文」、「蘇仲文」、「吳成發」、「丁有財」
    、「林志遠」、「黃文欽」、「陳金海」」之人參加上述二互助會，被告及戊○○即不得虛列該等人名參加投標，被告係具有智識之成年人，對此應有所認知，
    其竟仍假冒「陳信勇」、「陳志達」、「林志文」、「蘇仲文」、「吳成發」、
    「丁有財」、「林志遠」、「黃文欽」、「陳金海」之名義投標，其本有行使偽
    造私文書及詐欺取財之犯意，至為灼然。再戊○○於前案中對於其各次冒標行為
    之確實冒標時間及標息金額，皆未能明確交待清楚，僅稱：三萬元都是標七千多
    元，日期忘記了云云（見本院前案八十九年十一月十六日訊問筆錄）。且於前案
    中到庭作證之會員亦無法詳細敘述各次會員得標之情形。是對於上揭二會尚難精
    確計算被告及戊○○詐得之金額。惟若以戊○○所述標息約七千元式，以最有利
    於被告之方式計算，即標金扣除標息（採內標制，應扣除標息始為活會會員實際
    給付之款項），乘以尚餘活會會員人次及冒標次數（由於死會會員，無論同組何
    一會員得標及其願出之標金若干，均須繳納當期全額會款，縱為會首施用詐術，
    以他會員名義冒標，並向死會會員收取會款，因該等死會會員本負有繳納會款之
    義務，而非陷於錯誤交付會款予會首，自無構成詐欺取財罪之可言，故死會會員
    部分應不予列計）。被告及戊○○對於(1)會活會會員：謝玉玲、蔡榮舜、己○○
    （二人次）、鄭炳煌、蔡英標、蘇仲柏、游金梅、洪領承、甲○○、庚○○、蔡
    嬌、陳志遠（張玉瑛）、蔡添福、鄭美雲、鄭水池、林文榮、蔡淑月、蔡金福、
    蔡明峰、蔡春、林秀環，每人次至少各詐得二十五萬三千元，共計五百五十六萬
    六千元（即00000-0000=23000×11=253000×22=0000000)；對於(2)會活會會員：
    林文榮、王含笑、吳家圳、甲○○、鄭春桃、鄭金通、謝玉玲、乙○○、鄭水池
    、潘文建、莊馥瑜、蔡安峰、丙○○、林秋梅、蔡素花、林秀環、蔡英標、歐美
    佳實業股份有限公司（蔡得財），每人次至少各二十萬七千元，共計三百七十二
    萬六千元（即00000-0000= 23000×9=207000×18=0000000）。
  (三)綜上論述，被告丁○○與戊○○有共同行使偽造私文書及詐欺取財犯行，事證明
    確，均堪認定。
二、查本案之互助會標單固需署名並載明標息之一定金額，且被告丁○○與戊○○冒
    標時亦有簽署被冒標者姓名之事實，業經戊○○於本院前案審理時供述在卷。惟
    按民間互助會之標單，僅寫有一定金額及標會者之署押，如單從該記載內容上之
    形式觀之，尚無法瞭解其為何種用意之證明，而必須依據會員間標會之習慣，始
    足以表示該一定金額即為標取會款之利息，該姓名即為標取會款之會員，是偽造
    標單，應認為係偽造刑法第二百二十條第一項規定之以文書論之準私文書（最高
    法院七十四年度臺上字第五六一二號判決及同院八十二年度臺上字第二一七號判
    決意旨參照）。是核被告意圖為自己不法之所有，假冒上開人名之名義，先後二
    十次，偽簽該等人名之署押，偽造依習慣表示投標會款、上載標息約七千元金額
    之標單，持向參與本件合會之會員行使，而冒標詐取活會會員會款，足生損害於
    各該人名之人（不問實際是否有該人存在），所為均係犯刑法第二百十六條、第
    二百二十條第一項、第二百十條之行使偽造（準）私文書罪，及同法第三百三十
    九條第一項之詐欺取財罪。被告丁○○與戊○○就前開犯行，有犯意聯絡、行為
    分擔，為共同正犯。其所為之偽造署押之行為，為偽造（準）私文書之部分行為
    ，而其偽造（準）私文書之低度行為，復為行使偽造（準）私文書之高度行為所
    吸收，皆不另論罪。被告所為前揭各次之冒標詐欺取財犯行，皆係同時向多數之
    活會會員詐取會款，其各個冒標詐欺及誆稱有人得標詐欺之犯行，均同時侵害多
    數人之財產法益，屬一行為觸犯數罪名之想像競合犯，均應從一詐欺取財罪處斷
    。被告與戊○○先後二十次行使偽造（準）私文書及先後二十次詐欺取財犯行，
    時間緊接，手法雷同，各觸犯犯罪構成要件相同之罪名，顯係基於概括犯意反覆
    實施，均屬連續犯，亦皆依連續犯之規定，各論以一罪。而被告該等行使偽造（
    準）私文書罪與詐欺取財罪二罪間，有方法結果之牽連關係，應從一重之行使偽
    造（準）私文書罪處斷。公訴人雖僅例示被告偽造「林志遠」、「林志文」、「
    陳志達」、「陳金海」、「丁有財」、「吳成發」、「陳信勇」等人名義標單冒
    標之部分，認被告之冒標次數為十餘次，未及於被告其餘行使偽造標單及詐欺取
    財之犯行，惟後者與公訴人原起訴人之該被告十餘次行使偽造標單及詐欺取財部
    分，既各有連續犯之裁判上一罪關係，為起訴效力所及，本院自應一併審判。茲
    審酌被告本件詐欺之金額達至少八百餘萬元之譜，本件犯行之持續時間非短，利
    用會員對其信任之機會為本件犯行，惡性非輕，事後復未與其餘活會會員達成和
    解，且僅設定抵押權予自己親人，卻捨大多數債權人於不顧之態度，共同被告戊○○業經本院判處有期徒刑三年六月在案，被告為其配偶，共同為前開犯行等一
    切情狀，量處如主文所示之刑，以資懲戒。
三、至於由共犯戊○○所偽造之標單，應皆已因事隔一年有餘而丟棄滅失，此見戊○○雖坦承犯行，卻始終無法提出偽造之標單並說明冒標時間之情況自明，自無從
    再予宣告沒收該等標單及其上偽造之署押，附此敘明。
四、公訴意旨另以，被告丁○○意圖為自己不法之所有，偽造會員陳永祥之互助會標
    單，冒標會款，詐欺取財；因認其此部分犯嫌，亦涉犯刑法二百十六條、第二百
    二十條第一項、第二百十條之行使偽造（準）私文書罪嫌，及同法第三百三十七
    條之詐欺取財罪嫌等語。訊據被告丁○○否認有前開犯行，辯稱不知情等語。經
    查：共犯戊○○於本院前案審理時，否認有偽造「陳永祥」名義之標單行使及詐
    欺取財犯行，辯稱：「有陳永祥這個人，他有標到，而後把錢借給我」等語；「
    我向檢察官講的有出入」（見前案八十九年十一月十六日訊問筆錄、九十年一月
    四日審判筆錄）。觀以共同被告戊○○於本院審理時所述其冒標及冒用活會會員
    姓名標會之次數，較偵查中所述者為多，是戊○○此部分供詞，應可採信，從而
    無積極證據足資證明被告丁○○有此部分之行使偽造（準）私文書、詐欺取財犯
    行，其此部分犯罪應屬不能證明。惟因公訴意旨認被告此部分犯嫌，與前開論罪
    科刑之同罪名部分，各有連續犯之裁判上一罪關係，爰不另為無罪判決之諭知。
五、復按民間互助會已得標之死會會員，無論同組何一會員得標及其願出之標金若干
    ，均須繳納當期全額會款，縱為會首施用詐術，以他會員名義冒標，並向死會會
    員收取會款，因該等死會會員本負有繳納會款之義務，而非陷於錯誤而交付會款
    予會首，自無構成詐欺取財罪之可言（最高法院八十三年度臺上字第四一五三號
    判決意旨參照）。是被告本件各次詐欺取財犯行之對象，為其各次冒標詐欺行為
    當時尚屬活會之會員，不包括死會會員。公訴人認被告就上開二互助會詐欺取財
    之對象尚有其他互助會會員（含死會會員），尚有未洽。惟對於死會會員部分，
    公訴意旨顯係認與被告前揭成罪之詐欺取財犯行部分，有想像競合犯之裁判上一
    罪關係，爰不另為無罪判決之諭知。
據上論斷，應依刑事訴訟法第二百九十九條第一項前段，刑法第二十八條、第五十六
條、第二百十六條、第二百二十條第一項、第二百十條、第三百三十九條第一項、第
五十五條，罰金罰鍰提高標準條例第一條前段，判決如主文。
本案經檢察官鄧媛到庭執行職務。
中      華      民      國    九十      年      八      月      六      日
                                      台灣板橋地方法院刑事第四庭
                                          法  官  王  敏  慧
右正本證明與原本無異
如不服本判決應於送達後十日內向本院提出上訴狀
                                          書記官  廖  美  紅
中      華      民      國    九十      年      八      月      八      日
附錄本案論罪科刑法條全文：
刑法第二百十六條
行使第二百十條至第二百十五條之文書者，依偽造、變造文書或登載不實事項或使登
載不實事項之規定處斷。
刑法第二百二十條第一項：
在紙上或物品上之文字、符號、圖畫、照像，依習慣或特約，足以為表示其用意之證
明者，關於本章及本章以外各罪，以文書論。
錄音、錄影或電磁紀錄，藉機器或電腦之處理所顯示之聲音、影像或符號，足以為表
示其用意之證明者，亦同。
稱電磁紀錄，指以電子、磁性或其他無法以人之知覺直接認識之方式所製成之紀錄，
而供電腦處理之用者。
刑法第二百十條
偽造、變造私文書，足以生損害於公眾或他人者，處五年以下有期徒刑。
刑法第三百三十九條第一項
意圖為自己或第三人不法之所有，以詐術使人將本人或第三人之物交付者，處五年以
下有期徒刑、拘役或科或併科一千元以下罰金。
以前項方法得財產上不法之利益或使第三人得之者亦同。
前二項之未遂犯罰之。


司法院資訊處製作；財團法人民間司法改革基金會備份。
